ACORDAO-COMPLETO-2503325

ACÓRDÃO 12433/2021 ATA 32/2021 - SEGUNDA CÂMARA

VISTOS, relatados e discutidos estes autos de tomada de contas especial, em que se apreciam embargos de declaração opostos por Suetônio Queiroz de Araújo (XXX.671.544-XX) e Renatha Soares Castro Silva (XXX.811.454-XX) contra o Acórdão 5881/2021-TCU-Segunda Câmara, por meio do qual este Tribunal julgou irregulares as contas dos embargantes, condenando-os em débito e multa, em razão de irregularidades na aplicação de recursos federais pela Farmácia de Medicamentos Excepcionais do Estado de Alagoas,
ACORDAM os Ministros do Tribunal de Contas da União, reunidos em sessão da Segunda Câmara, diante das razões expostas pelo relator, em:
9.1. nos termos do art. 34 da Lei 8.443/1992, conhecer dos embargos de declaração, acolhê-los parcialmente e atribuir-lhes efeitos infringentes, para dar a seguinte redação aos itens 9.6 e 9.7 do Acórdão 5881/2021-TCU-Segunda Câmara:
"9.6. com fundamento nos arts. 1º, inciso I, 16, inciso III, alínea "b", da Lei 8.443/1992 c/c os arts. 19, parágrafo único e 23, inciso III, dessa lei, e com arts. 1º, inciso I; e 209, inciso II, do Regimento Interno/TCU, julgar irregulares as contas da Sra. Renatha Soares Castro Silva e do Sr. Suetonio Queiroz de Araújo;
9.7.	aplicar à Sra. Renatha Soares Castro Silva e ao Sr. Suetonio Queiroz de Araújo, individualmente, a multa prevista no art. 58, incisos I e II, da Lei 8.443/1992 c/c o art. 268, inciso II, do Regimento Interno/TCU, no valor de 3.500,00 (três mil e quinhentos reais) , fixando-lhes o prazo de quinze dias, a contar das respectivas notificações, para que comprovem, perante o Tribunal (art. 214, inciso III, alínea "a", do Regimento Interno/TCU) , o recolhimento das dívidas aos cofres do Tesouro Nacional, atualizadas monetariamente desde a data deste acórdão até a dos efetivos recolhimentos, se pagas após o vencimento, na forma da legislação em vigor"
9.2. dar ciência desta deliberação aos embargantes, informando que o teor integral das peças que o integram poderá ser obtido no endereço eletrônico www.tcu.gov.br/acordaos e que o acesso às demais peças do processo pode ser obtido no endereço eletrônico deste Tribunal, opção "vista eletrônica".

TOMADA DE CONTAS ESPECIAL contra a Sra. Renatha Soares Castro Silva e o Sr. Suetonio Queiroz de Araújo (Gerente de Farmácia de Medicamentos Excepcionais e Diretor de Assistência Farmacêutica) da Secretaria de Saúde do Estado de Alagoas. Pagamento irregular de procedimentos do SIA/SUS e AIH. exercício de 2008. Relatório de Auditoria Denasus 7785.

Segunda Câmara

Governo do Estado de Alagoas.

3. Embargantes: Renatha Soares Castro Silva (XXX.811.454-XX); Suetônio Queiroz de Araújo (XXX.671.544-XX).

13.1. Ministros presentes: Bruno Dantas (Presidente), Augusto Nardes, Aroldo Cedraz e Raimundo Carreiro (Relator).
13.2. Ministros-Substitutos presentes: Marcos Bemquerer Costa e André Luís de Carvalho.

RAIMUNDO CARREIRO

Ministro Raimundo Carreiro.

Trata-se de tomada de contas especial instaurada pelo Fundo Nacional de Saúde/FNS em desfavor de Renatha Soares Castro Silva e Suetônio Queiroz de Araújo, respectivamente Gerente da Farmácia de Medicamentos Excepcionais (gestão 16/8/2007 a 12/5/2009) e Diretor de Assistência Farmacêutica (gestão 31/7/2007 a 9/12/2008) , da Secretaria de Estado de Saúde do Estado de Alagoas, em razão de irregularidades na aplicação de recursos do Sistema Único de Saúde repassados à Secretaria no exercício de 2008.
2.	Examina-se, nesta oportunidade, embargos de declaração opostos pelo representante legal do Sr. Suetônio Queiroz de Araújo e da Sra. Renatha Soares Castro Silva em face do Acórdão 5881/2021-TCU-Segunda Câmara, de minha relatoria. Reproduzo, no essencial e com ajustes de forma, nos termos do art. 1º, § 3º, inciso I, da Lei 8.443/92, a instrução produzida pela Secretaria de Controle Externo de Tomada de Contas Especial (Secex-TCE) à peça 110, endossada pelo dirigente da Unidade (peça 111) 
"Trata o presente processo de embargos de declaração opostos pelo representante legal do Sr. Suetônio Queiroz de Araújo e da Sra. Renatha Soares Castro Silva em face do Acórdão 5881/2021-TCU-Segunda Câmara-RC, que, em sede de tomada de contas especial, assim decidiu: 
ACORDAM os Ministros do Tribunal de Contas da União, reunidos em sessão da Segunda Câmara, diante das razões expostas pelo relator, em: 
9.1. considerar revel, nos termos do art. 12, §3º, da Lei 8.443/1992, o Estado de Alagoas (12.200.176/0001-76) ; 
9.2. fixar novo e improrrogável prazo de quinze dias, com fundamento no art. 1º, inciso I, e 12, § 1º, da Lei 8.443/92 e no art. 143, inc. I, "c", do RI/TCU, para que o Estado de Alagoas comprove, perante este Tribunal, o recolhimento aos cofres do Fundo Nacional de Saúde (FNS/MS) da importância a seguir especificada, atualizada monetariamente, calculada a partir da data discriminada até a data da efetiva quitação dos seguintes débitos:
	Data da ocorrência  
	Valor Histórico (R$)  

	03/09/2008  
	3.260,00  

	18/09/2008  
	3.260,00  

	18/09/2008  
	4.890,00  

	18/09/2008  
	4.890,00  

	18/09/2008  
	4.890,00  

	18/09/2008  
	4.890,00  

	28/11/2008  
	7.842,56  

	28/11/2008  
	4.890,00  

	28/11/2008  
	2.614,32  

	28/11/2008  
	2.532,41  

	28/11/2008  
	3.921,48  

	28/11/2008  
	4.890,00  

	28/11/2008  
	7.842,56  

	28/11/2008  
	7.842,56  

	28/11/2008  
	10.457,28  

	28/11/2008  
	8.811,48  

	18/09/2008  
	1,68  

	18/09/2008  
	1,68  

	18/09/2008  
	10,38  

	18/09/2008  
	85,18  

	18/09/2008  
	1,68  

	18/09/2008  
	608,47  

	18/09/2008  
	1.034,47  

	18/09/2008  
	157,5  

	18/09/2008  
	2.456,40  

	18/09/2008  
	3.260,00  

	28/11/2008  
	376,8  

	28/11/2008  
	114,3  

	28/11/2008  
	2.532,41  

	28/11/2008  
	1.979,50  

	28/11/2008  
	33,0  

	28/11/2008  
	30,0  

	28/11/2008  
	241,8  

	28/11/2008  
	241,8  

	28/11/2008  
	483,6  

	28/11/2008  
	504  

	28/11/2008  
	504  

	28/11/2008  
	3.959,00  

	28/11/2008  
	1.920,00  

	28/11/2008  
	8,1  

	28/11/2008  
	270,6  

	28/11/2008  
	270,6  

	28/11/2008  
	2.041,90  

	28/11/2008  
	639  

	28/11/2008  
	2.947,00  

	28/11/2008  
	2.947,00  

	28/11/2008  
	2.947,00  

	28/11/2008  
	2.947,00  

	28/11/2008  
	2.947,00  

	28/11/2008  
	2.532,41  

 9.3. dar ciência ao Estado de Alagoas (CNPJ 12.200.176/0001-76) , na pessoa do Procurador-Geral do Estado, de que o recolhimento tempestivo da quantia acima indicada, atualizada monetariamente, sanará o processo e resultará na regularidade com ressalva de suas contas; por outro lado, a ausência dessa liquidação tempestiva levará à irregularidade das contas, com imputação de débito, a ser atualizado monetariamente e acrescido de juros moratórios; 
9.4. autorizar, com fundamento no art. 26 da Lei 8.443/1992, se requerido, o pagamento da importância devida em até 36 (trinta e seis) parcelas mensais e consecutivas, fixando o prazo de 15 (quinze) dias, a contar do recebimento da notificação, para que seja comprovado, perante este Tribunal, o recolhimento da primeira parcela, e de 30 (trinta) dias, a contar da parcela anterior, para que seja comprovado o recolhimento das demais parcelas, devendo incidir sobre cada valor mensal os devidos acréscimos legais, na forma prevista na legislação vigente, além de alertar que a falta de comprovação do recolhimento de qualquer parcela importará no vencimento antecipado do saldo devedor, nos termos do art. 217 do Regimento Interno do TCU; 9.5. rejeitar parcialmente as alegações de defesa apresentadas pela Sra. Renatha Soares Castro Silva e pelo Sr. Suetonio Queiroz de Araújo; 
9.6. com fundamento nos arts. 1º, inciso I, 16, inciso III, alíneas "b" e "c" da Lei 8.443/1992 c/c os arts. 19 e 23, inciso III, dessa lei, e com arts. 1º, inciso I; e 209, incisos II e III, do Regimento Interno/TCU, julgar irregulares as contas da Sra. Renatha Soares Castro Silva e do Sr. Suetonio Queiroz de Araújo, condenando-os ao pagamento das importâncias a seguir especificadas, atualizadas monetariamente e acrescidas dos juros de mora, calculadas a partir das datas discriminadas até a data da efetiva quitação do débito, fixando-lhes o prazo de quinze dias, para que comprovem, perante o Tribunal, o recolhimento das referidas quantias ao Fundo Nacional de Saúde (FNS) , nos termos do art. 23, inciso III, alínea "a", da citada lei, c/c o art. 214, inciso III, alínea "a", do Regimento Interno/TCU: 
9.6.1. parcelas em solidariedade entre a Sra. Renatha Soares Castro Silva e o Sr. Suetonio Queiroz de Araújo:
	Data de ocorrência  
	Valor histórico (R$)   

	18/9/2008  
	1,68 

	18/9/2008 
	10,38 

	18/9/2008 
	85,18 

	18/9/2008 
	1,68 

	18/9/2008 
	608,47 

	18/9/2008 
	1.034,47 

	18/9/2008 
	157,50 

	18/9/2008 
	2.456,40 

	18/9/2008 
	3.260,00 

	28/11/2008  
	376,80  

	28/11/2008  
	114,30  

	28/11/2008  
	2.532,41  

	28/11/2008  
	1.979,50  

	28/11/2008  
	33,00  

	28/11/2008  
	30,00  

	28/11/2008  
	241,80  

	28/11/2008  
	241,80  

	28/11/2008  
	483,60  

	28/11/2008  
	504,00  

	28/11/2008  
	504,00  

	28/11/2008  
	3.959,00  

	28/11/2008  
	1.920,00  

	28/11/2008  
	8,10  

	28/11/2008  
	270,60  

	28/11/2008  
	270,60  

	28/11/2008  
	2.041,90  

	28/11/2008  
	639,00  

9.6.2. parcela de responsabilidade exclusiva da Sra. Renatha Soares Castro Silva: R$ 3.921,48, com data de ocorrência de 28/11/2008; 
9.7. aplicar à Sra. Renatha Soares Castro Silva e ao Sr. Suetonio Queiroz de Araújo, individualmente, a multa prevista no art. 57 da Lei 8.443/1992 c/c o art. 267 do Regimento Interno/TCU, no valor de 3.500,00 (três mil e quinhentos reais) , fixando-lhes o prazo de quinze dias, a contar das respectivas notificações, para que comprovem, perante o Tribunal (art. 214, inciso III, alínea "a", do Regimento Interno/TCU) , o recolhimento das dívidas aos cofres do Tesouro Nacional, atualizadas monetariamente desde a data deste acórdão até a dos efetivos recolhimentos, se pagas após o vencimento, na forma da legislação em vigor; 
9.8. autorizar, desde logo, nos termos do art. 28, inciso II, da Lei n. 8.443/1992, a cobrança judicial da dívida caso não atendidas as notificações; 
9.9. autorizar, caso solicitado, o pagamento da dívida dos responsáveis em até 36 parcelas mensais e consecutivas, nos termos do art. 26 da Lei n. 8.443/1992 c/c o art. 217 do Regimento Interno, fixando-lhe o prazo de 15 (quinze) dias, a contar do recebimento da notificação, para comprovar perante o Tribunal o recolhimento da primeira parcela, e de trinta dias, a contar da parcela anterior, para comprovar o recolhimento das demais parcelas, devendo incidir sobre cada valor mensal, atualizado monetariamente, os juros de mora devidos, na forma prevista na legislação em vigor, alertando-os de que a falta de comprovação do recolhimento de qualquer parcela importará no vencimento antecipado do saldo devedor, nos termos do § 2º do art. 217 do Regimento Interno deste Tribunal; 
9.10. dar ciência desta deliberação à Procuradoria da República no Estado de Alagoas, à Sra. Renatha Soares Castro Silva, ao Sr. Suetonio Queiroz de Araújo, à Diretoria-Executiva do Fundo Nacional de Saúde e ao Estado de Alagoas, na pessoa de seu Procurador-Geral, informando-os de que o teor integral das peças que a integram poderá ser obtido no endereço eletrônico www.tcu.gov.br/acordaos e que o acesso às demais peças do processo pode ser obtido no endereço eletrônico deste Tribunal, opção "vista eletrônica".
2.	Por meio do despacho acostado à peça 109, o Ministro-Relator do Acórdão 5881/2021-TCU-Segunda Câmara-RC, determinou a remessa dos presentes autos a esta Secex/TCE para exame de admissibilidade e instrução de mérito dos embargos declaratórios acostados à peça 122.  
3.	O Regimento Interno do TCU prevê o direito da parte de opor embargos de declaração, no prazo de dez dias, indicando o ponto obscuro, contraditório ou omisso que entenda haver em acórdão do Tribunal (art. 287, § 1º) . 
4.	Considerando que os embargos estão sendo opostos pela primeira vez em relação ao Acórdão 5881/2021-TCU-Segunda Câmara-RC, conclui-se que o requisito de singularidade foi observado.  Nos termos do art. 34, § 1º, da Lei 8.443/92, os embargos de declaração podem ser opostos por escrito pelo responsável ou interessado dentro do prazo de dez dias, contados, em regra, da notificação (art. 30, inciso I, alínea "d", da Lei 8.443/92) .  No caso concreto, as notificações de dívida do Sr. Suetônio Queiroz de Araújo e da Sra. Renatha Soares Castro Silva foram expedidas por meio dos Ofícios 27648/2021 (1) e 27649/2021 (2) , ambos de 25/5/2021 (peças 78 e 83) . De acordo com o termo de ciência e o AR acostados às peças 85 e 107, os expedientes de notificação foram recebidos em 1º/7/2021 (1) e 24/6/2021 (2) . O recurso foi protocolizado no Tribunal no dia 5/7/2021, ou seja, atendeu o requisito da tempestividade, haja vista o disposto no art. 287, § 1º, do RI/TCU. 
5.	Quanto à indicação "dos pontos omissos do acórdão combatido, o representante legal dos responsáveis alegou: 
5.1.	a não observância, pelo Relator, dos argumentos e provas apresentados pelos ora embargantes, na forma de memoriais, logo após a manifestação do parquet, que inovou na sua argumentação acusatória obrigando e oportunizando às partes que fizessem a sua devida manifestação complementar. 
5.2.	Veja-se que a referida peça, aparentemente ignorada, porquanto não fora ela ou qualquer dos seus argumentos citados por ocasião do julgamento, afasta peremptória e inequivocamente qualquer responsabilidade aos ora Embargantes, e por isso mesmo acreditamos que este equívoco e omissão tenha resultado na condenação as PARTES nos termos recomendados pelo parquet, não obstante, como já dito, ter-se exposto a verdade baseando-se em falhas de análise do processo original, desde o seu nascedouro. 
5.3.	Requer-se, portanto, com base no argumento regimental acima, e pelo descritivo factual e comprobatório adiante, que haja a revisão pelo Nobre e Ínclito Ministro Relator, do seu parecer, com a submissão ao rito próprio, culminando, como é de direito, com a exclusão dos ora Embargantes deste processo e sua isenção de responsabilidade. 
6.	De todo modo, o Tribunal deixou assente que o juízo de admissibilidade de embargos de declaração exclui o exame, ainda que superficial, da existência de obscuridade, omissão ou contradição na deliberação recorrida, cuja verificação deve ser feita quando da análise do mérito. Nesse sentido, os Acórdão 855/2003-TCU-Segunda Câmara, 637/2005 e 2.182/2006, ambos do Plenário, e 3.541/2006, da 1ª Câmara. 
7.	Portanto, os embargos de declaração opostos pelo representante legal do Sr. Suetônio Queiroz de Araújo e da Sra. Renatha Soares Castro Silva devem ser conhecidos. 
8.	A omissão suscitada pelo representante legal dos responsáveis diz respeito à inobservância, pelo Relator, dos argumentos constantes dos memoriais apresentados logo após a manifestação do Ministério Público junto ao TCU. Sobre o tema, sobreleva ressaltar que o fluxo processual no TCU é regulado pela Lei 8.443/92, e pelos seus normativos internos, os quais prescrevem que a etapa de instrução processual se encerrará no momento em que o titular da unidade técnica emitir seu parecer conclusivo. Ademais, não incorre em omissão a decisão que deixa de apreciar questão levantada exclusivamente em sede de memoriais. A entrega de documentos após a etapa de instrução, ainda que contenham argumentos inéditos aos autos, não vincula a formação de juízo do relator, podendo este até mesmo não autorizar sua juntada aos autos. Nesse sentido, dentre outros, os Acórdão 1834/2020-TCU-Plenário-AA, 6727/2018-TCU-1ª Câmara-BZ, 1180/2015-TCU-Plenário-BD, 3340/2015-TCU-Plenário-BD, 2920/2014-TCUPlenário-AC, 4466/2013-TCU-2ª Câmara-JJ. 
9.	Outro ponto que deve ser destacado é que não cabem embargos de declaração quando não existe omissão, contradição ou obscuridade, mas apenas alegação de questões afetas ao mérito da decisão combatida. Na peça recursal, o causídico argumenta eventuais falhas processuais cometidas na responsabilização de seus clientes, o que, nitidamente, diz respeito ao mérito da matéria. Nesse sentido, dentre outros, o Acórdão 2703/2009-TCU-Primeira Câmara-AN. 
10.	Por fim, em relação à prescrição ressarcitória e punitiva, o Voto Condutor do Acórdão 5881/2021-TCU-Segunda Câmara, deixou consignado o seguinte: 
 (...) 
8.	De fato, não obstante as judiciosas ponderações do Parquet especializado sobre a aplicação do prazo decenal à prescrição da pretensão ressarcitória do Estado de Alagoas, à luz do decidido pelo STF no Tema 899 de repercussão geral, o Tribunal de Contas não firmou questão quanto à aplicação do precedente traçado no Acórdão 1441/2016-TCU-Plenário ou de qualquer outro parâmetro para a prescrição do débito. 
9.	Desse modo, permaneço fiel, ao menos até o julgamento definitivo do referido tema de repercussão geral pelo Supremo Tribunal Federal, à tese de que o entendimento proferido pelo STF no RE 636.886, a respeito da prescritibilidade da pretensão de ressarcimento ao erário com base em decisão de tribunal de contas, alcança tão somente a fase judicial de execução do título extrajudicial, não atingindo os processos de controle externo em trâmite no TCU. 
10.	Nessa linha, seguiram os Acórdão 6589/2020-TCU-Segunda Câmara, de minha relatoria, 2018/2020-TCU-Plenário, relatora a Ministra Ana Arraes e 1.267/2019-TCU-Plenário, Min. Aroldo Cedraz, além do Acórdão 5236/2020-TCU-Primeira Câmara, relator o Ministro Benjamin Zymler. 
 (...) 
13. Também não há que se reconhecer a prescrição da pretensão punitiva, à luz do até hoje vigente Acórdão 1441/2016-TCU-Plenário, visto que as ocorrências irregulares atinentes à não apresentação de comprovantes de dispensação pelos servidores estaduais datam de 18/9/2008 (valor de R$ 7.615,76) e 28/11/2008 (valor de R$ 16.150,41) e, apenas em relação à Sra. Renatha Soares Castro Sil, de 28/11/2008 (valor de R$ 3.921,48, atinente à APAC 2708200319968) . Como o ato que autorizou a citação desses responsáveis foi exarado pelo Ministro José Múcio Monteiro, então relator deste processo, em 23/3/2017 (peça 7) , não houve o transcurso do prazo de dez anos desde os eventos irregulares. 
11.	A par do relatado, não foram encontradas omissões no Acórdão 5881/2021-TCU-Segunda Câmara-RC que justifiquem o acolhimento pelo Tribunal, dos embargos declaratórios sob análise. 
12.	Em face do exposto, submetem-se os autos à consideração superior, para posterior envio ao Relator, propondo-se: 
a)	conhecer os embargos interpostos pelo representante legal do Sr. Suetônio Queiroz de Araújo e da Sra. Renatha Soares Castro Silva., tendo em vista  que os mesmos observaram os requisitos da legitimidade, interesse de recorrer, singularidade e tempestividade, nos termos do art. 34, § 1º, da Lei 8.443/92, c/c o 287, § 1º do RI/TCU, para, no mérito, negar-lhes provimento; e 
b)	dar ciência da deliberação que vier a ser proferida, bem como do relatório e do voto que a fundamentarem, ao embargante e ao Fundo Nacional de Saúde; e 
c)	após o pronunciamento do Tribunal, tramitar o processo à Secretaria de Controle Externo de Tomada de Contas Especial/2ª Diretoria para que seja dada continuidade à instrução do feito, notadamente, em relação ao mérito das contas do Estado de Alagoas/AL.
É o relatório.

8.1. Ary César Interaminense Rodrigues (9952/OAB-PB), representando Renatha Soares Castro Silva e Suetônio Queiroz de Araújo.

Não atuou.

TOMADA DE CONTAS ESPECIAL. FARMÁCIA DE MEDICAMENTOS EXCEPCIONAIS DA SECRETARIA DE ESTADO DE ALAGOAS (SESAU/AL). REVELIA DO ENTE FEDERADO. ABERTURA DE NOVO E IMPRORROGÁVEL PRAZO PARA RECOLHIMENTO DO DÉBITO. DISPENSAÇÃO EM DESACORDO COM AS NORMAS APLICÁVEIS. DÉBITO SOLIDÁRIO E INDIVIDUAL. MULTA. EMBARGOS DE DECLARAÇÃO. AUSÊNCIA DE CORRETA INDIVIDUALIZAÇÃO DE CONDUTAS DA GERENTE E DO DIRETOR DE ASSISTÊNCIA FARMACÊUTICA. CONHECIMENTO E ACOLHIMENTO DOS EMBARGOS. EFEITOS INFRINGENTES.

TOMADA DE CONTAS ESPECIAL (TCE)

Secretaria de Controle Externo de Tomada de Contas Especial (SecexTCE).

Trata-se de embargos de declaração opostos por Renatha Soares Castro Silva e Suetônio Queiroz de Araújo, respectivamente Gerente da Farmácia de Medicamentos Excepcionais (gestão 16/8/2007 a 12/5/2009) e Diretor de Assistência Farmacêutica (gestão 31/7/2007 a 9/12/2008) , da Secretaria de Estado de Saúde do Estado de Alagoas, opostos contra o Acórdão 5881/2021-TCU-Segunda Câmara, de minha relatoria, que julgou tomada de contas especial instaurada pelo Fundo Nacional de Saúde/RNS, em razão de irregularidades na aplicação de recursos do Sistema Único de Saúde repassados àquela Secretaria Estadual no exercício de 2008.
2.	Presentes os requisitos de admissibilidade fixados no art. 34, § 1º, da Lei 8.443/1992, impõe-se o conhecimento dos presentes embargos, nos termos da instrução técnica da Secex-TCE, reproduzida no relatório que precede a este voto.
3.	Os embargantes alegam, em suma, a não consideração, na análise empreendida pelo Relator no voto condutor da decisão atacada, dos argumentos e provas apresentados pelos ora embargantes na forma de memoriais, logo após a manifestação do Parquet especializado, que teria inovado na sua argumentação acusatória, obrigando a devida manifestação complementar das partes.
4.	A Secex-TCE manifesta-se no sentido da improcedência dos aclaratórios, visto que não configuraria omissão:
"...a decisão que deixa de apreciar questão levantada exclusivamente em sede de memoriais. A entrega de documentos após a etapa de instrução, ainda que contenham argumentos inéditos aos autos, não vincula a formação de juízo do relator, podendo este até mesmo não autorizar sua juntada aos autos. Nesse sentido, dentre outros, os Acórdão 1834/2020-TCU-Plenário-AA, 6727/2018-TCU-1ª Câmara-BZ, 1180/2015-TCU-Plenário-BD, 3340/2015-TCU-Plenário-BD, 2920/2014-TCU-Plenário-AC, 4466/2013-TCU-2ª Câmara-JJ". 
5.	Conclui a unidade instrutiva, destacando o não cabimento dos embargos quando inexista omissão, contradição ou obscuridade, mas mera alegação de questões afetas ao mérito da decisão combatida, motivo pelo qual os presentes embargos merecem ser conhecidos e rejeitados.
6.	Conquanto concorde, em tese, com a análise empreendida pela Secex-TCE, não posso deixar de registrar que de fato, a decisão embargada não se pronunciou quanto aos memoriais juntados pelos embargantes às peças 59-64, cuja análise, embora não sejam de observância ou consideração obrigatória pelo relator, podem trazer luzes novas ao feito.
7.	De início, encareço que os embargos de declaração se prestam, em regra, a expungir da decisão embargada eventuais vícios de omissão, contradição ou obscuridade. No caso sob exame, o embargante alega omissão, na deliberação embargada. Oportuno tecer breves considerações acerca do conceito de "omissão".
8.	Fredie Didier Jr. e Leonardo Carneiro da Cunha consideram omissa a decisão que não se manifestar: a) sobre um pedido; b) sobre argumentos relevantes lançados pelas partes; c) sobre questões de ordem pública, apreciáveis de ofício (Curso de Direito Processual Civil. 12ª edição, 3º Volume, 2014, Salvador; Juspodvm, p. 175-176) .
9.	Nesse passo, os memoriais juntados pelos embargantes antes da decisão de mérito do Tribunal trouxeram argumentos relevantes que justificam divergir da proposta da Secex-TCE, no sentido de conhecer dos embargos para dar-lhes acolhimento parcial, pelos motivos de fato e direito que passo a expor.
II
10.	Superada a preliminar de prescrição, já devidamente analisada e refutada pelo acórdão embargado, debruço-me sobre o argumento de ausência de evidenciação ou individualização de conduta dos responsáveis, para justificar sua condenação em débito. 
11.	Conforme salientado pelos embargantes, e pela própria Secex-TCE em sua manifestação preliminar às peça 47 e 55, a jurisprudência desta Corte tem se inclinado no sentido de que a responsabilidade pelos ressarcimentos relativos a irregularidades concernentes a informações incorretas prestadas por beneficiários e/ou facultativos, deve ser do ente público e não dos agentes públicos à frente da assistência farmacêutica ou mesmo do secretário de saúde, ressalvados os casos em que esteja patente a participação efetiva dos mesmos nas irregularidades perpetradas, sem prejuízo da aplicação de multa aos gestores faltosos:
"9.3.3. tratando-se de débito decorrente de dano ao erário propriamente dito, cabe ao gestor responsável pela irregularidade a obrigação de devolver os recursos, visto que, nessas situações, não há evidências de que eles tenham sido aplicados em prol de alguma finalidade pública, devendo a recomposição ser feita ao Fundo Nacional de Saúde, em respeito ao disposto no art. 2º, inciso VII, do Decreto 3.964/2001 combinado com o art. 33, § 4º, da Lei 8.080/1990;
9.3.4. nos casos de débito decorrente do recebimento irregular de recursos federais pelos estados, municípios ou Distrito Federal, em razão de eventuais incorreções nas informações prestadas pelo beneficiário, independentemente do destino final dado aos recursos repassados, cabe ao ente recebedor restituir o Fundo Nacional de Saúde, uma vez que não fazia jus ao repasse, podendo, ainda, haver aplicação de multa ao agente público causador da irregularidade". (Acórdão 1072/2017-TCU-Plenário, rel. Min. Bruno Dantas) 
5. O Sr. Douglas Moraes da Costa, Coordenador de Assistência Farmacêutica da Secretaria de Saúde do Estado do Amapá, no período de 3/8/2007 a 3/1/2011, e o Sr. Pedro Paulo foram citados, solidariamente, sobre a cobrança de procedimento sem comprovação da dispensação (item 2 do quadro) e acerca de diferença entre o valor cobrado do procedimento e o valor dispensado (item 3 do quadro) , ambas ocorrências em desacordo com o art. 20 da Portaria GM/MS 2.577/2006.
"6. Em suma, o Sr. Douglas Costa defendeu que a Portaria GM/MS 2.577/2006 estabelecia que, quando da verificação de erros e/ou inconsistências, caberia ao FNS comunicar o assunto à Secretaria de Saúde e, caso não acatada a justificativa desta, proceder ao desconto do valor glosado em repasses futuros.
7. Perfilho-me ao entendimento esposado no parecer da unidade técnica de que assiste razão ao responsável, uma vez que os possíveis ressarcimentos, quando comprovada irregularidade, deveriam ser feitos pela Secretaria de Saúde, que recebeu os recursos, e não o responsável. A norma previa, para esse fim, o bloqueio no repasse de recursos à Secretaria de Saúde. Ademais, a unidade técnica apontou que não consta dos autos informação de que a auditoria do SUS tenha adotado as medidas previstas na norma regulamentar". (Acórdão 7755/2015-TCU-Primeira Câmara, rel. Min. Benjamin Zymler) 
12.	Ademais, a escolha do medicamento a ser dispensado, em função da necessidade do preenchimento do LME - Laudo para Solicitação/Autorização de Medicamentos de Dispensação Excepcional, instituído por ato normativo específico da Secretaria de Atenção à Saúde (SAS/MS) , caberia ao profissional médico da respectiva área de atuação, consoante previsão do item II do Anexo I da Portaria MS 2577/2006.
13.	De fato, o ilustre representante do MP/TCU divergiu da unidade técnica, ao considerar que as irregularidades imputáveis aos embargantes se resumiram na não apresentação, à equipe de auditoria do Denasus e ao TCU, dos comprovantes de dispensação de medicamentos de procedimentos de alta complexidade com recursos do SUS, já que a dispensação de medicamentos com inobservância de normas do Ministério da Saúde deveria ter sua responsabilidade imputada aos médicos que assinaram as prescrições (peça 58, p. 3) .
14.	Entretanto, verifico que os ofícios de citação dirigidos aos embargantes (peças 10-11) , envolveram irregularidades imputáveis aos médicos responsáveis pela emissão dos laudos (cobrança de procedimentos para Doença de Crohn sem diagnóstico comprovado) , conforme reconheceu o acórdão embargado e uma série de Autorizações de Procedimentos de Alta Complexidade/Alto Custo (APAC) , que não foram por eles subscritas ou assinadas, à exceção de uma única APAC, de número 2708200319968, no valor de R$ 3.921,48, emitida por Renatha Soares Castro Silva, que motivou o débito a ela colimado, além da não apresentação de comprovantes de dispensação de medicamentos, cuja ausência motivou a imputação do débito solidário nos valores de R$ 7.615,76, relativos a 18/9/2008 e de R$ 16.150,41, relativos a 28/11/2008. 
15.	Verifico, desse modo, em consonância com o entendimento original da Secex-TCE, que não competia aos gestores lidar diretamente com o processo de autorização de procedimentos de alta complexidade, visto que o diagnóstico era de responsabilidade dos médicos, não fazendo sentido imputar responsabilidade à então gestora pela emissão APAC de número 2708200319968, da qual foi mera autorizadora.
16.	Isso porque a autorização de fornecimento do medicamento de alto custo pelo gestor estadual será dada mediante apresentação do LME - Laudo para Solicitação/Autorização de Medicamentos de Dispensação Excepcional -, preenchido e assinado por profissional médico com especialidade compatível, reconhecida no referido órgão de classe, acompanhado dos demais documentos exigidos por ato normativo específico da Secretaria de Atenção à Saúde (SAS/MS) .
17.	A par dessas considerações, reconheço que o ônus da correta gestão dos processos e procedimentos da Farmácia de Medicamentos Excepcionais da Sesau/AL competia aos dois gestores, a tanto a então Gerente da Farmácia de Medicamentos Excepcionais quanto o então Diretor de Assistência Farmacêutica, motivo pelo qual julgo que se o débito não deve subsistir em relação a esses dirigentes, na esteira da jurisprudência desta Corte, o conjunto de irregularidades identificado, notadamente quanto à ausência da devida guarda dos comprovantes de dispensação, impõe a manutenção da multa aplicada, agora sob o fundamento do art. 58, incisos I e II da Lei 8.443/1992 (Lei Orgânica do TCU) . 
18.	Desse modo, e não havendo outras condutas individuais imputáveis aos embargantes que justifique a responsabilidade pelo dano ao erário, conheço dos presentes embargos, para dar-lhes parcial acolhimento, e atribuir-lhes, excepcionalmente, efeitos infringentes, no sentido de afastar o débito atribuído a Renatha Soares Castro Silva e a Suetônio Queiroz de Araújo pelo acórdão embargado.
Face ao exposto, voto por que o Tribunal adote o acórdão que ora submeto à apreciação deste Colegiado.
TCU, Sala das Sessões Ministro Luciano Brandão Alves de Souza, em 14 de setembro de 2021.
RAIMUNDO CARREIRO 
Relator